【裁判字號】    99,易,24
【裁判日期】    990330
【裁判案由】    重利
【裁判全文】
臺灣彰化地方法院刑事判決                99年度易字第24號
公  訴  人  臺灣彰化地方法院檢察署檢察官
被      告  丁○○
            乙○○
上列被告等因重利案件，經檢察官提起公訴（98年度偵字第9355
、10102號），本院判決如下：
    主  文
乙○○乘人急迫貸以金錢，而取得與原本顯不相當之重利，處拘
役參拾日，如易科罰金，以新台幣壹仟元折算壹日；扣案如附表
編號一至七所示之物均沒收。又乘人急迫貸以金錢，而取得與原
本顯不相當之重利，處拘役參拾日，如易科罰金，以新台幣壹仟
元折算壹日；扣案如附表編號一至七所示之物均沒收。應執行拘
役伍拾日，扣案如附表編號一至七所示之物均沒收。
丁○○無罪。
    事  實
一、乙○○基於乘他人急迫貸以金錢，而取得與原本顯不相當之
    重利之犯意，以在夾報上刊登廣告，或由友人介紹等方式，
    招徠急需用錢之不特定人借款，嗣有戊○○因急需用錢做為
    生活費使用，因見夾報廣告上刊登「保證便宜，一至五萬，
    有工作來就借，可分期（聯絡電話0000000000）」，(一)遂先
    於97年9 月中旬某日，撥打上開夾報廣告上之電話，與乙○○相約於彰化縣員林鎮○○○街員林戶政事務所前，向乙○○借貸新台幣（下同）1 萬5 千元之現金，雙方約定利息計
    算方式為每期7 天，一期利息1 千5 百元（年利率為480 ％
    ），且於放款時先預扣第一期利息1 千5 百元，由戊○○實
    拿1 萬3 千5 百元，並提供戊○○之健保卡正本及4 萬5 千
    元之本票作為擔保。(二)又於97年10月初某日，再度撥打上開
    夾報廣告上之電話，與乙○○相約於彰化縣員林鎮○○路某
    土地公廟前，向乙○○借貸1 萬元之現金，雙方約定利息計
    算方式為每期7 天，一期利息1 千元（年利率為480 ％），
    且於放款時先預扣第一期利息1 千元，由戊○○實拿9 千元
    ，惟因斯時丁○○正巧駕駛乙○○之車號1873—DX之廂型車
    外出，故乙○○委由不知情之丁○○至上開約定之彰化縣員
    林鎮員林國小前，將上開借款之9 千元交予戊○○，乙○○
    即以此方式，收取與原本顯不相當之重利。嗣於98年3 月20
    日晚間6 時50分許，丁○○駕駛乙○○所有之車號1873—DX
    廂型車至彰化縣員林鎮○○路欲向鐘正志收取利息時（此部
    分丁○○重利之犯行，業經本院以98年度易字第1159號案件
    判處拘役貳拾日，如易科罰金，以新台幣1 千元折算1 日確
    定），為警當場查獲，並於上開廂型車上扣得乙○○所有供
    前開犯行之如附表所示之物，而查悉上情。
二、案經彰化縣警察局員林分局報請臺灣彰化地方法院檢察署檢
    察官偵查起訴，暨臺灣彰化地方法院檢察署檢察官自動檢舉
    偵辦起訴。
    理  由
壹、證據能力之說明
    本案下列引用之供述及非供述證據，經本院依法踐行調查證
    據程序，公訴人及被告等人均不爭執各該證據之證據能力，
    且亦查無依法應排除其證據能力之情形，是後述所引用證據
    之證據能力皆無疑義，合先敘明。
貳、被告乙○○有罪部分
一、上揭犯罪事實，業據被告乙○○迭於警詢、偵訊及本院審理
    時均坦承不諱，核與證人即共犯丁○○於警詢、偵訊中之證
    詞（見警卷第1 至4 頁、偵卷第13頁）及證人戊○○於警詢
    、偵訊及本院審理時之證詞相符（見警卷第5 、6 頁、偵卷
    第12、14頁及本院99年2 月9 日審理筆錄），且有扣案如附
    表編號一至七所示之物品可資佐證，足見被告乙○○之自白
    與事實相符。本件事證明確，被告乙○○上開重利犯行均堪
    認定。
二、論罪科刑：
  (一)核被告乙○○如犯罪事實一(一)、(二)所為，均係犯刑法第344
    條重利罪。按重利行為於借款後雖收取多期利息，然時地密
    切接近，侵害同一法益，數次收取利息行為之獨立性極為薄
    弱，依一般社會健全觀念，在時間差距上，難以強行分開，
    在刑法評價上，以視為數個舉動之接續施行，屬接續犯，僅
    成立一個重利罪。
  (二)復按刑法第344 條之重利罪屬結果犯，該罪之成立以行為人
    取得與原本顯不相當之重利結果為前提。而「取得」與原本
    顯不相當之重利，係指行為人已由借貸人一方獲得該顯不相
    當之重利者而言，至取得利息之時期究於借貸時同時扣取或
    按日按月交付、已取得利息之多寡及次數，皆非所問。查被
    告乙○○貸予戊○○金錢，且已照原本約定之利率收取利息
    ，業據證人戊○○證述在卷，則被告乙○○既已取得與原本
    顯不相當之重利，而為刑法第344 條重利罪之既遂犯，至於
    借款之原本是否已回收，則與本罪之既遂無涉。
  (三)另按重利犯罪之性質，在社會生活常態上或為零星偶一為之
    ，或長期不間斷的反覆為之，均有其可能性，自難認立法者
    於制定刑罰法律之初，已認知重利行為必屬具反覆性之犯罪
    ，且有意藉由法條中客觀構成要件之行為要素，涵括上開具
    有反覆實施特性之數個犯罪行為。況實務上最高法院歷來僅
    將專以觸犯該等法條之罪，為其日常生活之職業者之常業犯
    ，認為其性質上屬多數行為之集合犯，在法律上將之擬制為
    一罪（即學理上稱之實質上一罪）（最高法院92年度臺上字
    5115號、92年度臺上字第4959號、93年度臺上字第3609號、
    94年度臺上字第4567號判決參照）；而本次刑法修正既依據
    「刑罰公平原則」之考量，刪除有關連續犯之規定，並將含
    有連續犯性質之常業犯一併全數刪除（參見刑法修正草案總
    說明），則再以集合犯之概念評價多數重利之行為，即有不
    當。因此，多次重利犯罪之行為，當無論以「接續犯」或「
    集合犯」之餘地，此時則應回歸一般刑法上行為單、複數之
    認定，而予論罪科刑，較稱妥適。本案被告乙○○所為貸予
    戊○○之二次重利犯行，前後收取重利之時間並非同一，行
    為各自獨立，係基於各別犯意而為之，自應予分論併罰。
  (四)爰審酌被告乙○○正值壯年，不思以正當方式賺取所需，反
    利用他人急迫而亟需用錢之際，收取高額利息，藉此牟利，
    惟未以暴力手段催討債務，及其犯罪動機、生活狀況、智識
    程度、分工情節等一切情狀，分別量處如附表所示之刑，及
    均諭知易科罰金之折算標準，並定其應執行刑及諭知易科罰
    金之折算標準，以示懲儆。
  (五)另扣案如附表編號一至七所示之物為被告乙○○所有，且均
    為供本案重利犯行所用之物，業據被告乙○○供述在卷，爰
    均依刑法第38條第1 項第2 款之規定宣告沒收如主文所示。
參、被告丁○○無罪部分
一、公訴意旨略以：被告丁○○與被告乙○○共同基於從事個人
    放款業務牟取重利之犯意，由被告乙○○在報紙刊登廣告與
    聯絡電話，或由友人介紹等方式，招徠亟需用錢之不特定人
    借款，而由被告丁○○負責向借貸者交付借款或收取利息，
    其利息約定方式以每7 天為1 期，每期每萬元借款收取1 千
    元之利息（年利率高達480 ％），借款時預扣第一期利息，
    並要求借貸者簽寫本金三倍金額之本票之方式，收取與原本
    顯不相當之重利。適戊○○因需款孔急，於97年10月初某日
    ，撥打上開報紙刊登之聯絡電話，向乙○○借款1 萬元，雙
    方約定借款地點為彰化縣員林鎮○○路某土地公廟前，而利
    息收取方式為每7 天為1 期，每期收取1 千元之利息（年利
    率高達480 ％），借款時預扣第一期利息，由被告丁○○依
    約前往上開地點交付借款9 千元予戊○○，因認被告丁○○
    此部分涉犯刑法第344 條之重利罪等語。
二、本件公訴人認被告丁○○涉有上揭犯罪，係以被告丁○○自
    承其有交付9 千元予戊○○之供述、證人戊○○之證述及於
    為其主要論據。訊據被告丁○○故自承有於97年10月初前往
    彰化縣員林鎮○○路某土地公廟前，交付9 千元予戊○○，
    惟堅詞否認有何重利之犯行，其辯稱：當時伊正好駕駛被告
    乙○○之廂型車外出，被告乙○○撥打電話給伊，問伊身上
    是否有9 千元，可以幫他至彰化縣員林鎮○○路某土地公廟
    前交給他的朋友，伊並不知道這是貸放重利之款項，一直到
    後來98年農曆過年左右，伊才知道被告乙○○是在貸放重利
    等語。
三、按犯罪事實應依證據認定之，無證據不得認定其犯罪事實；
    又不能證明被告犯罪或其行為不罰者，應諭知無罪之判決，
    刑事訴訟法第154 條第2 項及同法第301 條第1 項分別定有
    明文。又認定犯罪事實所憑之證據，雖不以直接證據為限，
    間接證據亦包括在內；然而無論直接或間接證據，其為訴訟
    上之證明，須於通常一般之人均不致有所懷疑，而得確信其
    為真實之程度者，始得據為有罪之認定，倘其證明尚未達到
    此一程度，而有合理之懷疑存在時，事實審法院復已就其心
    證上理由予以闡述，敘明其如何無從為有罪之確信，因而為
    無罪之判決，尚不得任意指為違法，最高法院76年台上字第
    4986號判例意旨可資參照 。
四、經查：
  (一)證人乙○○於本院審理時結證稱：「（你為何於97年10月份
    要丁○○交錢給戊○○？）因為那時候我在我朋友那邊打麻
    將，我叫我朋友去載丁○○過來我朋友那邊陪我，我等一下
    要載丁○○出去吃飯，但他在那邊坐的很無聊，所以開我的
    車出去，剛好這時戊○○打電話給我，問我可不可以將上一
    次還我的錢再借給他，我就打電話給丁○○，問他身上有沒
    有9 千元，我有問他人在哪裡，他說他人在員林國小附近，
    我就要他停車在員林國小附近，我就要他不要動，再打電話
    給戊○○，要戊○○過去員林國小那邊找丁○○，向丁○○
    拿錢。」、「（當時丁○○有沒有問你要做什麼用途嗎？）
    沒有，但是我有主動向他表示，那筆錢想要請他幫我先拿給
    我朋友，我等一下再還給他。」、「（丁○○交錢給戊○○
    後，回來找你時，有無跟你說什麼嗎？）沒有，他只說他找
    不到路回來，我就把錢還給他。」、「（丁○○有無提到戊○○跟他說什麼話？）沒有。」、「（你是否認識甲○○、
    丙○○？）甲○○是在理容院認識的，後來他也向我借錢，
    丙○○是單純向我借錢認識的。」、「（是否記得甲○○、
    丙○○是何時向你借錢的？）丙○○是在96年5 月間。甲○○其實是在97年10月中旬前就有向我借過錢。」、「（他們
    二人借款時，是與何人接洽？）跟我。」、「（本院98易11
    59號判決書有提到丁○○有參予甲○○與丙○○的重利案，
    他參與何部分？）丙○○部分，因為他跟我借錢後，就跑走
    了，所以我才於98年1 月份請丁○○與我一起去找丙○○，
    後來有找到丙○○，所以後來丙○○有指認出丁○○，我那
    次去找丙○○是有提及要請丙○○還錢的事情。甲○○的部
    分，是農曆過完年之後，丁○○剛好也來找我，我就請丁○○與我一起去收錢。因為98年農曆過年期間，那時候我與丁○○常常在一起，所以我帶他出去收款好幾次，所以是在那
    時候之後，丁○○才知道我在從事重利。」、「（戊○○第
    二次借錢的收款，丁○○有無參與？）戊○○第二次借款後
    ，人就消失了，所以丁○○從未向戊○○收取過利息。」等
    語（見99年3 月2 日審理筆錄）。
  (二)證人戊○○於本院審理時具結證稱：「（證人有無見過被告
    丁○○？）見過一次，見面的時間是在前年，詳細時間忘記
    了，因為那陣子沒有工作，所以看夾報，向地下錢莊借錢，
    之前我就向乙○○借過一次，第二次借的時候是丁○○拿錢
    給我。」、「（是否可以描述第二次借款情形？）我第一次
    是向宏仔借的，第二次我也是打與第一次相同的夾報廣告電
    話，但是這一次只有丁○○出現拿錢給我，他出現的時候，
    有說這錢是宏仔託他拿給我的，其他什麼都沒有提到，人就
    走了。」、「（你如何知道丁○○就是宏仔的地下錢莊叫他
    拿錢給你的？）因為宏仔與丁○○是開同一輛黑色福特休旅
    車，我認得這車，宏仔也有說他會託他朋友拿錢給我。」、
    「（第二次你向宏仔借多少錢？）借1 萬元，但丁○○給我
    9 千元。」、「（第二次借錢時，是否有提供什麼東西擔保
    ？）第一次借1 萬5 千元，每期利息1 千5 百元，一期是7
    天，但是我只有實拿1 萬3 千5 百元，因為有扣除第一期的
    利息1 千5 百元，就已經有簽3 萬元本票給宏仔做抵押，也
    有提供健保卡正本，第一次借錢我只有還5 千元，其餘的並
    沒有再還。所以那時候本票與健保卡並未取回。後來又借了
    第二次1 萬元，每期利息1 千元，一期7 天，我只有實拿9
    千元，因為有扣除第一期利息1 千元，第二次借錢我沒有再
    提供其他的身分證件或本票供擔保。」、「（請提示98偵53
    5 卷12頁）（你於偵訊中為何說第二次利息丁○○叫你直接
    與宏仔連絡？）第二次丁○○拿錢給我之前，我就與宏仔先
    談好利息的算法，丁○○拿錢給我時，我有跟丁○○說這次
    的利息可否晚幾天再收，丁○○說，有什麼事情，你直接與
    宏仔連絡。」等語，由證人乙○○及戊○○上開證述之內容
    ，可知證人乙○○委託被告丁○○交付款項予戊○○之時，
    並未交代上開款項之用途，僅單純委託被告丁○○交付款項
    予友人，而被告丁○○交付款項後，並未與證人戊○○談及
    利息收取方式等重利放款之內容，且該次借款並未有提供任
    何本票或證件供擔保，至於證人戊○○問及利息之事時，被
    告丁○○係表示請證人戊○○直接與證人乙○○聯絡，被告
    丁○○返回後，亦未詢問被告乙○○任何有關上開款項之事
    ，自難認被告丁○○明知上開交付款項之用途係作為重利放
    款使用。
  (三)公訴人雖另以於98年3 月20日晚間6 時50分許，在乙○○所
    有之車號1873—DX廂型車扣得如附表所示之物，而被告丁○○交付9 千元予證人戊○○時，係駕駛乙○○所有之上開廂
    型車前往，故被告丁○○駕駛上開車輛前往交款時，應知上
    開款項係重利放款之款項等語。惟查，上開扣案物品固於乙○○所有之車號1873—DX廂型車上所扣得，然被告乙○○於
    本院審理時供稱：扣案夾報上的日期是98年3 月20日早上才
    拿到這些夾報，名片是後來我於98年農曆年前想要擴大營業
    ，才把這些東西放在車上等語，且經本院審視上開夾報廣告
    ，其上之日期確實為98年3 月20日，自無從僅憑在98年3 月
    20日在乙○○所有之上開廂型車上扣得如附表所示之物，而
    認於97年10月初戊○○借款時上開物品即存在於該廂型車上
    ，並逕為被告丁○○不利之認定。
  (四)又被告丁○○與被告乙○○共同乘被害人盧怡君、黃柏傑、
    甲○○、丙○○、潘淑玲急迫貸以金錢，而取得與原本顯不
    相當之重利，係共犯重利罪部分，業經本院98年度易字第11
    59號判決判處罪刑確定，有本院上開判決在卷可稽，而上開
    被害人甲○○及丙○○借款之時間係分別在97年10月中旬及
    96年5 月間，雖均在本案戊○○第二次借款時間（97年10月
    初）之前或附近，惟證人乙○○業已於本院審理時證述：丙○○部分，是因為丙○○跟我借錢後，就跑走了，所以我才
    於98年1 月份請丁○○與我一起去找丙○○，後來有找到丙○○，所以後來丙○○有指認出丁○○，我那次去找丙○○
    是有提及要請丙○○還錢的事情；甲○○的部分，是農曆過
    完年之後，丁○○剛好也來找我，我就請丁○○與我一起去
    收錢，因為98年農曆過年前後，丁○○才來住在我家，我有
    時候會請他去幫我收錢，或我載他一起去收利息，斯時他才
    知道我在從事放款之情，已如前述。參以證人甲○○於本院
    98年度易字第1159號案件偵訊時證稱：伊於97年10月看名片
    型廣告打電話向乙○○借錢，乙○○當時自稱「宏仔」，剛
    開始借款時每個月都有付利息，到了98年年初才變成丁○○
    來收等語（見卷附之98年度偵字第2827號重利案件98年5 月
    13日偵訊筆錄，附於本院卷），及證人丙○○於本院審理時
    結證稱：伊於96年5 月向乙○○借錢，剛開始幾個月都有正
    常繳息，直到伊96年年底去外地工作約6 、7 個月，被告乙○○找不到伊，伊才沒有正常繳息，後來是到接近98年農曆
    過年前不久，被告乙○○才與被告丁○○一起來找伊，說要
    收取利息，伊就只見過被告丁○○那一次等語（見本院99年
    3 月23日審理筆錄），與證人乙○○所證稱被告丁○○參與
    上開重利犯行之時間均屬相符（均為接近98年農曆過年），
    足見被告丁○○辯稱：伊於97年10月初交付9 千元予戊○○
    時，確實不知道當時被告乙○○在從事重利放款之工作，是
    到後來98年農曆過年左右伊才知道等語，應屬真實。
五、依上說明，公訴人所舉之證據不足以認定被告丁○○對於此
    部分重利放款之犯行確實知悉而為，此外又查無其他積極證
    據，足認被告丁○○確有公訴人所指之此部分重利犯行，不
    能證明被告丁○○犯罪，依法應諭知無罪之判決。
據上論斷，應依刑事訴訟法第299 條第1 項、第301 條第1 項，
刑法第344 條、第51條第6 款、第41條第1 項前段、第38條第1
項第2 款，刑法施行法第1 條之1 第1 項、第2 項前段，判決如
主文。
本案經檢察官紀雅惠到庭執行職務。
中    華    民    國    99    年    3     月    30    日
                        刑事第九庭    法  官  黃齡玉
以上正本證明與原本無異。
如不服本判決應於收受判決後10日內向本院提出上訴書狀，並應
敘述具體理由；其未敘述上訴理由者，應於上訴期間屆滿後20日
內向本院補提理由書（均須按他造當事人之人數附繕本）「切勿
逕送上級法院」。
告訴人或被害人對於判決如有不服具備理由請求檢察官上訴者，
其上訴期間之計算係以檢察官收受判決正本之日期為準。
中    華    民    國    99    年    3     月    30    日
                                      書記官  林嘉賢
中華民國刑法第344條
（重利罪）
乘他人急迫、輕率或無經驗貸以金錢或其他物品，而取得與原本
顯不相當之重利者，處 1 年以下有期徒刑、拘役或科或併科 1
千元以下罰金。
附表：
一、行動電話壹支（含門號0000000000號SIM卡壹張）。
二、行動電話壹支（含門號0000000000號SIM卡壹張）。
三、放款名片壹盒。
四、空白名片壹盒。
五、放款貼紙陸拾捌張。
六、夾報宣傳單壹張。
七、放款便利貼拾柒張。

司法院資訊處製作；財團法人民間司法改革基金會備份。
